【裁判字號】    94,上訴,1409
【裁判日期】    950307
【裁判案由】    偽造文書等
【裁判全文】
臺灣高等法院高雄分院刑事判決        94年度上訴字第1409號
上  訴  人  臺灣高雄地方法院檢察署檢察官
上  訴  人
即  被  告  乙○○
選任辯護人  李慶榮律師
選任辯護人  孫守濂律師
上列上訴人因被告偽造文書等案件，不服臺灣高雄地方法院94年
度訴字第1738號中華民國94年8 月23日第一審判決（起訴案號：
臺灣高雄地方法院檢察署94年度偵字第7564號），提起上訴，本
院判決如下：
    主  文
原判決撤銷。
乙○○無罪。
    理  由
一、公訴意旨略以：被告乙○○係設於高雄縣鳳山市○○路140
    號「杏安聯合診所」之副院長，告訴人庚○○則自93年1 月
    19日起與該診所簽約擔任受僱醫師。乙○○與庚○○2 人為
    薪資問題爭執不休。民國93年7 月30日，乙○○偽冒「杏安
    聯合診所」院長己○○之名義，將載有告訴人庚○○「自到
    職日起未依合約履行規範，且不同意五月份診所實報其薪資
    ，要求所得額低報達1/2 以上逃漏稅，為診所拒絕；爾後，
    從原本無法本於『視病如親』看診態度，變本加厲對患者兇
    罵、拒看、甚至選擇性看診；最後自中華民國93年6 月21日
    下午起無故曠職迄今」之不實內容，寄發給高雄縣醫師公會
    及高雄縣政府衛生局醫政課等機關，足以使不特定人共見共
    聞而毀損庚○○之名譽，認被告涉有刑法第216 條、第210
    條之行使偽造私文書、第310 條第2 項妨害名譽等罪嫌。
二、按犯罪事實應依證據認定之，無證據不得認定犯罪事實，刑
    事訴訟法第154 條第2 項定有明文。又認定犯罪事實所憑之
    證據，雖不以直接證據為限，間接證據亦包括在內；然而無
    論係直接或間接證據，其為訴訟上之證明，須於通常一般之
    人均不致有所懷疑，而得確信其為真實之程度者，始得據為
    有罪之認定，倘其證明尚未達到此一程度，而有合理性之懷
    疑存在時，即難為有罪之認定。再者，告訴人之告訴係以使
    被告受刑事訴追為目的，是其陳述是否與事實相符，仍應調
    查其他證據以資審認，此有最高法院52年台上字第1300號、
    76年度台上字第4986號判例可資參照。
三、本件公訴人認被告涉有前開行使偽造私文書等罪嫌，係以告
    訴人庚○○之指訴、證人己○○、戊○○及壬○○等之證供
    暨有授權同意及書函在卷可稽，為其主要論據。訊據上訴人
    即被告乙○○固坦承與告訴人庚○○發生言語衝突，嗣後更
    以杏安聯合診所名義發函，並於函文中記載前述內容之事實
    ，惟否認有行使偽造私文書及加重誹謗犯行。辯稱：我在「
    杏安聯合診所」擔任副院長，己○○係受我們僱用，有關「
    杏安聯合診所」對外行文都經己○○授權由我決定，我並沒
    有偽造文書；本件係因庚○○向我表示欲低報薪資，遭我拒
    絕後始發生衝突；我並未解僱庚○○，而係庚○○未能履行
    契約內容、無故曠職，以致影響診所運作，況且關閉庚○○
    之診間是為了要保護其他醫師看診之權利，及確定診間安全
    未被侵犯等之事實。
四、關於證據能力之意見：
    證人己○○、戊○○與壬○○於偵查中在檢察官前所為陳述
    ，已經依法具結，並無顯不可信之特別情況，復於審理中到
    庭經被告行使對質詰問權，是證人己○○、戊○○與壬○○
    等人於偵查中之證述，自得採為本件證據。
五、關於偽造私文書部分：
  (一)按刑法第210 條之偽造文書，以無制作權之人冒用他人名義
    而制作該文書為要件之一，如果行為人基於他人之授權委託
    ，即不能謂無制作權，自不成立該條之罪（最高法院47年台
    上字第226 號判例參照）。
  (二)本件證人己○○於案發時雖係擔任杏安聯合診所之院長，但
    證人己○○係受實際出資之被告僱佣，且該診所有關行政及
    財務事項，除其中之健保款印鑑、存摺分別由院長、診所保
    管，故健保款須經院長同意後方得請領者外，其餘有關診所
    之人事管理、文書與行政作業流程，包括用印、各類行文與
    對內、外各級公文執行等事項，均由證人己○○授權予被告
    全權執行一節，除據被告陳述在卷，並經證人己○○先後於
    偵查及原審審理中結證稱：「我只負責醫療工作，行政方面
    例如對外行文、人事、經費及會計等均由被告負責」等語（
    見偵查卷第59頁、第一審卷第79頁），並有合約書及授權同
    意書等可參（見他字卷第77頁、第29頁）；是被告既係證人
    經己○○之授權，而得以杏安聯合診所名義對外發文，且本
    件二紙函文均係以「杏安聯合診所」之名義對外行文，署名
    部分則為「杏安聯合診所院長己○○」，並分別蓋用杏安聯
    合診所與己○○之印文（見發查卷第5 至6 頁），顯見該等
    函文確係被告以杏安聯合診所之機關名義而製發，要非以己○○之個人名義所為，且其函文內容，又係與杏安聯合診所
    之業務有關事項，自難認被告有行使偽造私文書行為。
  (三)檢察官雖依告訴人之請求而主張該授權同意書與合約書之字
    體不一致，顯係臨訟所製作；另依告訴人所提出其與證人己○○間之錄音譯文，可見證人己○○並不知被告有以其名義
    發文之事實。惟：
  1.該授權同意書與合約書之字體確係不一致，惟經本院依檢察
    官之請求將證人己○○與被告加以隔離訊問結果，兩者就授
    權同意書與合約書之製作經過供述相符（見本院卷第192 至
    193 頁）；再者，本件係因被告不具醫師資格，而僱佣具有
    醫師資格之證人己○○擔任院長，為被告及證人己○○所陳
    明，則被告既係實際投資者，則診所能否獲利，與被告自有
    重大關係，衡情，被告當無將與該所能否獲利有關之行政、
    管理等事項交由證人己○○決定之理，從而足認授權同意書
    ，並非臨訟製作。
  2.又有關錄音譯文中，告訴人雖向證人己○○表示被告有冒用
    證人己○○發文給高雄縣政府衛生局及高雄縣醫師公會，證
    人己○○則答稱不知道有此事等語（見本院卷第14頁），惟
    證人己○○在偵查中即結證稱：「事先我不知道被告發本件
    函文的事，是事後被告有拿給我看」等語（見偵查卷第59頁
    ），從而該錄音譯文內容與證人己○○在偵查中之證詞，並
    無明顯不同。再者，本件證人己○○既已合法授權被告得以
    杏安聯合診所名義對外發文，已如前述，縱被告未告知證人
    己○○此事，亦不因此即認被告應負行使偽造私文書罪責。
六、關於誹謗部分：
  (一)按言論自由為人民之基本權利，憲法第11條定有明文保障，
    國家應給予最大限度之維護，俾其實現自我、溝通意見、追
    求真理及監督各種政治或社會活動之功能得以發揮。但為兼
    顧對個人名譽、隱私及公共利益之保護，法律尚非不得對言
    論自由依其傳播方式為合理之限制。刑法第310 條第1 項及
    第2 項誹謗罪即係保護個人法益而設，為防止妨礙他人之自
    由權利所必要，符合憲法第23條規定之意旨。至刑法同條第
    3 項前段以對誹謗之事，能證明其為真實者不罰，係針對言
    論內容與事實相符者之保障，並藉以限定刑罰權之範圍，非
    謂指摘或傳述誹謗事項之行為人，必須自行證明其言論內容
    確屬真實，始能免於刑責。惟行為人雖不能證明言論內容為
    真實，但依其所提證據資料，認為行為人有相當理由確信其
    為真實者，即不能以誹謗罪之刑責相繩，此有司法院大法官
    釋字第509 號解釋文可資參照。
  (二)被告以杏安聯合診所之名義，於93年7 月30日，分別以杏安
    （醫文字）第0007號、第0009號函寄給高雄縣衛生局醫政課
    、高雄縣醫師公會及常春聯合診所，函文記載庚○○「自到
    職日起未依合約履行規範，且不同意5 月份診所實報其薪資
    ，要求所得額低報達1/2 以上逃漏稅，為診所拒絕」、「自
    中華民國93年6 月21日下午起無故曠職迄今」等內容，固有
    該函文可參。而被告則為上述辯解，則被告之辯解是否可採
    ，爰分述如下：
  1.關於告訴人有無要求被告低報薪資部分：
    告訴人確曾於93年6 月21日當日因稅務問題而與被告發生爭
    執之事實，業經證人即杏安聯合診所護士戊○○、總務壬○○在本院審理中結證供述明確（見本院卷第185 頁、第187
    頁）；證人即該院職員甲○○在原審也結證稱：在告訴人離
    職前幾天，告訴人曾到我工作的地方（6 樓）找被告討論少
    報所得稅，由於我的辦公室是開放空間，所以有聽到他們講
    話內容等語（見第一審卷第94頁）。足認告訴人確有要求被
    告低報薪資之事實。至於告訴人有向國稅局申報其於93年度
    在杏安聯合診所之所得，固有國稅局左營稽徵所94年10月31
    日財高國稅左綜所字第0940012903號函可參（見本院卷第56
    至57頁），但依其申報書所載申報時間係94年5 月31日，此
    時其早已自杏安聯合診所離職，自難憑此事後申報資料，認
    定其未要求被告低報薪資。
  2.告訴人之看診態度部分：
  (1)證人戊○○在偵查及本院審理中均結證稱：告訴人看病態度
    不是很好等語（見偵查卷第116 至117 頁、本院卷第181 至
    182 頁）；證人壬○○在偵查及本院審理中亦結證稱：告訴
    人看病態度不是很好，更曾因病人麻煩而選擇性看診等語（
    見偵查卷第115 至116 頁、本院卷第187 頁）；證人即曾受
    告訴人診治之周賢創在原審結證稱：「我曾給告訴人看過兩
    次病，其中93年6 月11日那次，我跟告訴人說還有藥，不用
    開藥，告訴人就很大聲跟我說『開給你你就吃』、『到底你
    是醫師還是我是醫師』」、「當時告訴人說這二句話時，口
    氣不好，我有向被告反應，我說你們醫院醫師看診態度不好
    ，也有向甲○○反應」等語（見第一審卷第89至90頁）；證
    人甲○○在原審結證稱：「我曾看見告訴人對某坐輪椅之病
    患大聲說：上次幫你看的醫師是哪位，你去給他看」、「證
    人周賢創也曾向我反應告訴人的看診態度不好」等語（見第
    一審卷第93至94頁），顯見告訴人在杏安聯合診所就職期間
    ，確有對病患兇罵、選擇性看診等事實。是自難認被告前揭
    函文此部分內容係不實。
  (2)證人丙○○在原審雖結證稱：告訴人對病患很親切，而且有
    些病人指明要找告訴人看診等語（見第一審卷第134 頁），
    惟其也陳明係94年1 月1 日始至杏安聯合診所任職（見第一
    審卷第133 頁），足徵其至杏安聯合診所任職時，告訴人早
    已離職，是其所述顯非親自見聞事項，自難採為對被告不利
    之證據。又檢察官雖舉證人丁○○以證明證人甲○○與被告
    間有特別關係，故證人甲○○之證詞不足採信；惟證人丁○○則到庭結證稱：我係於94年2 月份始至杏安聯合診所任職
    等語（見本院卷第197 頁），是其對於告訴人任職時之情形
    ，亦無從知悉，尚難認證人甲○○之證詞不足採信。
  3.告訴人是否無故曠職部分：
  (1)證人即告訴人於原審審理中結證稱：「... 93年6 月21日下
    午，我問被告，為何積欠我薪資，何時要還，被告就突然發
    火、罵我，我們從診間一直走到櫃台，要我滾蛋離職... ，
    」等語（見第一審卷第84頁）；證人壬○○於偵查中亦結證
    稱：「被告很生氣地交代當天下午（即93年6 月21日）告訴
    人的看診時間不要讓其看診，當天中午時告訴人即未前往上
    班，其診間也關起來」等語（見偵查卷第116 頁）；證人戊○○則結證述：「被告將告訴人解雇後，告訴人即未再到診
    所上班」等語（見偵查卷第117 頁），顯見被告於前揭時、
    地與告訴人發生言語衝突後，確有表示要告訴人離職，其後
    更令診所護士將告訴人之診間關閉之事實。
  (2)惟證人戊○○在本院審理中則結證稱：被告當時雖然交待將
    告訴人的診間鎖起來，但有交待如果告訴人回來，再請被告
    下來開門等語（見本院卷第185 頁）；因此，被告當時是否
    有意與告訴人終止合約關係，並非無疑。證人即長春診所負
    責人辛○○在本院審理中也結證稱：「93 年7月中旬，被告
    到我們診所找我，說告訴人是杏安診所的醫生，一直要請告
    訴人回去診所上班，事後我有請告訴人說，杏安診所要你回
    去上班，你要回去處理，告訴人說好，要回去處理，一直到
    7 月底，我正式收到杏安診所的函文，說告訴人擅離職守、
    曠職，才知道告訴人沒有回去處理」等語（見本院卷第226
    頁）。是如被告當時已確有意與告訴人終止合約關係，何以
    事後親自到當時告訴人服務之長春診所，向辛○○表示要告
    訴人回去看診等語。另外，告訴人於離開杏安聯合診所時，
    並未辦理離職手續，並於同年7 月間前往長春診所任職，為
    告訴人所不爭執；是被告在主觀上認其與告訴人之合約關係
    並未合法終止，且在請證人辛○○轉知告訴人回去上班，惟
    因告訴人均置之不理情形下，因而認告訴人係無故曠職，始
    於93年7 月30日將載有上述內容之函文寄出，尚難認被告有
    誹謗之故意。
七、綜上所述，被告前開所辯，應屬可採，從而公訴人所持之前
    開論據，均無法採為認定被告犯罪之證據；此外，復查無其
    他積極證據足資證明被告有行使偽造私文書及加重誹謗之犯
    行，被告被訴行使偽造私文書及加重誹謗罪自屬不能證明。
    原審未詳為推求，遽就被告誹謗部分為論罪科刑之判決，即
    有未洽，檢察官循告訴人之請求提起上訴，認被告應成立行
    使偽造私文書罪，為無理由；惟被告執此聲明上訴，指摘原
    判決不當，為有理由，應由本院將原判決撤銷改判，並為被
    告無罪之判決。
據上論結，應依刑事訴訟法第369條第1項前段、第364條、第301
第1項，判決如主文。
本案經檢察官陳建年到庭執行職務。
中    華    民    國    95    年    3     月    7     日
                  刑事第三庭    審判長法  官  周賢銳
                                      法  官  謝宏宗
                                      法  官  黃仁松
以上正本證明與原本無異。
如不服本判決應於收受本判決後10日內向本院提出上訴書狀，其
未敘述上訴理由者，並得於提起上訴後10日內向本院補提理由書
狀（均須按他造當事人之人數附繕本）「切勿逕送上級法院」。
中    華    民    國    95    年    3     月    7     日
                                      書記官  馬蕙梅


司法院資訊處製作；財團法人民間司法改革基金會備份。
